臺灣高等法院臺中分院刑事判決　　　　100年度上易字第883號
上　訴　人　臺灣南投地方法院檢察署檢察官
被　　　告　張志聰
上列上訴人因被告妨害自由案件，不服臺灣南投地方法院九十九
年度易字第二一四號中華民國一００年五月二十四日第一審判決
（起訴案號：臺灣南投地方法院檢察署九十九年度偵字第一三五
五號），提起上訴，本院判決如下：
    主  文
上訴駁回。
    理  由
一、本案經本院審理結果，認第一審判決以不能證明被告張志聰
    犯罪，而為其無罪之諭知，並無不當，應予維持，並引用第
    一審判決書記載之證據及理由（如附件）。
二、檢察官上訴意旨略以：
（一）按『刑法第三百零四條第一項之「強暴」者，乃以實力不
      法加諸他人之謂；惟所稱之「以實力加諸他人」，並不以
      直接施諸暴力於他人為必要，即屬間接施力於物體，而已
      足以影響於他人者，亦足當之。』、『刑法第三百零四條
      第一項所稱之「強暴」、「脅迫」，祇以所用之強脅手段
      足以妨害他人行使權利，或足以使他人行無義務之事為已
      足，並非以被害人自由完全受其壓制為必要』、『刑法第
      三百零四條強制罪之強暴行為，不以對害人之身體直接實
      施為限，對被害人所持有之物實施亦屬之』、『刑法第三
      百零四條之強制罪，重在保護個人之意思自由，故如被害
      人之行動自由尚未喪失，而其意思決定自由已受剝奪，即
      個人之意思決定自由及依其意思決定作為或不作為之行動
      自由受到侵害，即應論以刑法第三百零四條第一項之強制
      罪』、『刑法第三百零四條第一項之強暴、脅迫，應不以
      被害人在場或心生畏懼為要件，．．．對被害人執行業務
      所需之工具單純取走，使被害人無法行使使用之權利，即
      足以構成妨害自由之罪，並不以被害人在場為要件（最高
      法院二十八年上字第三六五０號判例）』，最高法院七十
      四年台上字三六五一號、本院八十七年上易字二四三九號
      判決等可供參照。
（二）本件被告張志聰與告訴人林益三分別耕種之土地乃相鄰之
      關係，縱認被告堆置土石或種植香蕉之行為，是在自己耕
      作之土地範圍內為之，然該部份之土地乃告訴人通往其農
      地必經之路，被告上開堆置土石、種植香蕉之行為，客觀
      上已足以妨害告訴人進出其農地，對告訴人權利之行使自
      構成妨害，參酌上述諸多判決所揭意旨，被告之行為已構
      成強制罪甚明。又告訴人發現被告堆置土石時，隨即離去
      報警，足見被告於堆置土石當時，告訴人適在現場目睹，
      告訴人乃因其通路受阻，始決定離開現場，前往警局報警
      處理，其個人之意思決定自由及依其意思決定而作為（報
      警）或不作為（放棄前往農田離開現場）之行動自由，自
      因而受到侵害，依上開判決要旨，即應論以刑法第三百零
      四條第一項之強制罪，至告訴人於目睹被告堆置土石時，
      未與被告交談即離去報警，衡情乃因告訴人不願與被告當
      場衝突，遂離去報警，委由警方處理，焉能以告訴人未與
      被告交談即離去報警一節，即認定告訴人當時未在場，自
      由未遭受侵害？告訴人之所以會離開現場前去報警，正是
      其意思決定及行動自由受阻結果之最佳證明，原審以『證
      人（即被害人）林益三在見到被告堆置土石後，隨即離去
      報警，並未在場，亦未與被告交談，則被告堆置土石之行
      為，並無直接或間接對林益三施以強制力之行為』為由，
      認定被告無罪，認事用法及邏輯推論均有違誤。
（三）另告訴人林益三農田用地之水路是否經由被告使用之土地
      引水一節，與被告在其自己耕作土地範圍內堆置土石非無
      關聯性，蓋告訴人林益三農田用地之水路若係經由被告使
      用之土地引水，則被告在上面堆置土石之行為，是否足以
      堵住水路？是否足以妨害告訴人農地之耕作？自足以影響
      本件強制罪是否成立之判斷，故此部分乃有傳訊證人張淑
      玲到庭釐清之必要，被告既針對此一待證事實提出聲請傳
      喚證人張淑玲，原審自應傳喚之，惟原審認為告訴人林益
      三農田用地之水路是否經由被告使用之土地引水，與被告
      在其自己耕作土地範圍內堆置土石非無關聯性，而未予傳
      喚，調查證據自有未妥。原審認定事實、調查證據有上述
      之違誤，自難認原判決妥適，請撤銷原判決，另為適當之
      判決等語。
三、本院查：
（一）按以強暴、脅迫使人行無義務之事或妨害人行使權利者，
      處三年以下有期徒刑、拘役或三百元以下罰金。前項之未
      遂犯罰之，刑法第三百零四條第一項定有明文。然刑法第
      三百零四條第一項之強制罪，所謂「以強暴脅迫使人行無
      義務之事，或妨害人行使權利」者，其強暴脅迫之對象，
      須以『人』為要件，如妨害人行使權利時，被害人並不在
      場，自無從對人施強暴脅迫，既缺乏施強暴脅迫之手段，
      要與刑法第三百零四條第一項之構成要件不符，最高法院
      八十五年度台非字第三五六號、八十六年度台非字第一二
      二號判決意旨可資參照。是以，刑法第三百零四條第一項
      之強制罪，既係在於保護個人之意思決定自由，行為人施
      強暴脅迫之對象，必須以對「自然人」直接或間接為之為
      限，法人則不屬之，單純對「物」亦不包括在內，倘行為
      人對物施以強制力時，被害人並未在現場，自無從感受行
      為人對之實施強脅手段，亦無從影響其意思決定自由，即
      與本條所謂強暴脅迫之要件不符；亦即行為人須有施以強
      暴、脅迫之方式，使「人」行無義務之事或妨害人行使權
      利，始足以成立上開強制罪；倘行為人並未有何強暴或脅
      迫之行為，縱有使人行無義務之事或妨害他人行使權利，
      自不成立本罪。
（二）又告訴人即證人林益三（下稱告訴人）於警詢時固證述：
      於九十八年十月十五日十五時許，我有看到被告張志聰搬
      土石，並以土石堵住農田之水溝，使我農田無法灌溉，被
      告堆置土石的地點是他耕種範圍的農地等語【見他字卷第
      十九頁】；其於原審審理時又證述：九十八年十月十五日
      下午三、四點，我經過現場看（南投縣草屯鎮○○段第三
      七一號農地），看到被告在現場堆置土石，我看到以後就
      離開去報警，我沒有在現場和被告講話等語【見本院卷第
      六十四頁】。惟查：被告始終堅決否認其有於自己土地上
      堆置土石之事，而證人即被告之胞姐張淑玲於本院審理時
      亦證稱：土石是伊去巡視時在田裡發現的，發現後即告訴
      被告，並要被告去將土石搬移至路旁等語（見本院卷第十
      八頁），況衡情被告並無堆置土石於其自己田裡之必要，
      是告訴人所指已非無疑；且如告訴人所稱被告係在其自己
      耕種範圍的農地上堆置土石，原本是被告之權利，並不違
      法；又依告訴人所證述，伊見到被告堆置土石後，隨即離
      去報警，並未在場，亦未與被告交談，則被告於自己耕種
      土地上堆置土石之行為，並非對告訴人為之，被告並無直
      接或間接對告訴人施以強巷力之行為或為何脅迫行為，是
      依前揭說明，自難認被告上開所為，有何對告訴人施以強
      暴、脅迫之強制犯行。檢察官更未舉證明被告當面有以土
      石堵塞原先之水路，致告訴人受強制而所分管使用之農地
      無水可用，導致告訴人第一期稻作無法插秧，因而妨害告
      訴人灌溉農田之權利之任何事證。上開情形，僅有告訴人
      之單一指述，尚無其他補強證據之補正，且又與刑法第三
      百零四條第一項強制罪之構成要件不符，實難遽予認定被
      告犯罪。
（三）再者，就被告在現場種植香蕉樹乙事，被告於原審及本院
      審理時均未否認，然均供稱是九十八年四月間所種植，並
      非九十八年十月間，是公訴人所指之時間，已有疑問。另
      告訴人於原審審理時證稱：「（問：你如何知道香蕉是被
      告種的？）我有打電話問他（指被告），他有承認是他種
      的，還說叫我不能把香蕉挖掉。」等語，是依告訴人上開
      證詞，足見告訴人於被告種植香蕉樹時其並未在場。則被
      告於上開土地上種植香蕉時，告訴人既不在場，告訴人之
      意思決定自由並未受到何種妨害，自難認被告上開所為有
      對告訴人施強暴、脅迫可言；且檢察官亦未舉證證明被告
      於九十八年十月十五日數日後，有當面毀壞告訴人現行農
      機出入之農路，並就地種植香蕉樹，因而妨害告訴人農機
      出入農田之權利之事。即依上揭說明，縱認被告有種植香
      蕉樹之事，惟被告所為既缺乏直接或間接對告訴人施以強
      暴、脅迫之手段，仍與刑法第三百零四條第一項強制罪之
      構成要件不符。
（四）綜上所述，檢察官上訴理由所指諸節，均要無足採。本件
      依檢察官所舉出之現存證據，均尚不足以使本院達於被告
      張志聰有其所指之以強暴、脅迫方式而為強制犯行之確切
      心證，此外，本院亦查無其他足認被告張志聰涉有上開強
      制罪嫌之積極事證，被告張志聰經檢察官指訴之前揭強制
      犯行要均屬不能證明。原審以不能證明被告張志聰犯罪，
      而依刑事訴訟法第三百零一條第一項之規定，對被告張志
      聰諭知無罪之判決，經核認事用法，並無不合，是以，檢
      察官之上訴為無理由，應予駁回。
據上論斷，應依刑事訴訟法第三百七十三條、第三百六十八條，
判決如主文。
本案經檢察官劉家芳到庭執行職務。
中    華    民    國   100    年    8     月    11    日
            刑事第三庭    審判長法  官  王  增  瑜
                                法  官  唐  光  義
                                法  官  曾  佩  琦
上列正本證明與原本無異。
不得上訴。
                                書記官  陳  志  德
中    華    民    國   100    年    8     月    11    日